臺灣高等法院臺中分院民事判決
110年度上字第550號
上  訴  人  廖美津  

訴訟代理人  陳思愷律師
被上訴人    中日特種紙廠股份有限公司

            長春棉紙廠股份有限公司

共      同
法定代理人  陳濤聲  
上  一  人
訴訟代理人  林發立律師
共      同
訴訟代理人  林翰緯律師
上列當事人間拆除地上物返還土地事件，上訴人對於中華民國11
0年11月9日臺灣南投地方法院109年度訴字第500號第一審判決提
起上訴，本院於111年5月4日言詞辯論終結，判決如下：
    主  文
上訴駁回。
第二審訴訟費用由上訴人負擔。
    事實及理由
一、上訴人主張：
    上訴人曾於民國88年1月15日簽立土地使用同意書，將上訴
    人所有坐落南投縣○○鎮○○段000地號土地（下稱系爭土地）
    出租予中日特種紙廠股份有限公司（下稱中日公司）設廠，
    復於93年3月間簽立變更編定同意書（日期92年6月3日係中
    日公司倒填日期，下稱系爭同意書），同意中日公司無償借
    用系爭土地，供中日公司在系爭土地申請工廠設立許可及變
    更系爭土地編定使用種類後，上訴人與中日公司間之租賃關
    係才變更為使用借貸關係，但上訴人並未同意長春綿紙廠股
    份有限公司（下稱長春公司，與中日公司合稱被上訴人）使
    用系爭土地。上訴人嗣因不可預知之情事，其所經營之方程
    立實業股份有限公司（下稱方程立公司）為拓展業務而需有
    土地作為倉諸之用，然因系爭土地上有中日公司所有如附圖
    編號A1、A2所示之化學沉澱槽（面積各為170.86平方公尺、
    38.11平方公尺，下稱系爭A1、A2地上物）、編號C所示之操
    控室（面積331.73平方公尺，下稱系爭C地上物），及長春
    公司未經上訴人同意而在系爭土地上設置如附圖編號B所示
    之造紙廠（面積504.65平方公尺，下稱系爭B地上物），因
    此於109年7月14日以民法第472條第1款「貸與人因不可預知
    之情事，自己需用借用物者」規定為由發函向中日公司終止
    兩造間之使用借貸契約，並請中日公司應於文到後30日內將
    坐落系爭土地上之前開地上物拆除並返還土地予上訴人，該
    函業經中日公司於109年7月15日收受。被上訴人所有上開地
    上物既無合法正當權源占有使用系爭土地，即獲得相當於租
    金之利益，致上訴人受有損害。爰依民法第767條第1項、第
    179條規定，求為命中日公司、長春公司拆除前揭地上物，
    將各該占用部分土地遷讓返還，並自109年8月17日起至遷讓
    返還上開土地之日止，各按月給付新臺幣（下同）3,064元
    、2,860元之判決。原審為上訴人全部敗訴之判決，上訴人
    提起上訴，於本院上訴聲明求為判決：㈠原判決關於駁回後
    開第2至5項聲明暨訴訟費用部分，均廢棄。㈡中日公司應將
    系爭土地上之系爭A1、A2、C地上物拆除，並將上開範圍土
    地返還上訴人。㈢中日公司應自109年8月17日起至返還前項
    土地之日止，按月給付上訴人3,064元。㈣長春公司應將系爭
    土地上之系爭B地上物拆除，並將上開土地返還上訴人。㈤長
    春公司應自民事起訴狀繕本送達翌日起至返還上開土地之日
    止，按月給付上訴人2,860元。㈥願供擔保，請准宣告假執行
    （原審就被上訴人反訴部分為其敗訴之判決，被上訴人未據
    聲明上訴，此部分非本院審理範圍，不贅述）。
二、被上訴人則以：上訴人身為被上訴人公司股東，顯然知悉被
    上訴人使用系爭土地興建廠房，且未曾為反對之意思表示，
    又上訴人為協助中日公司將系爭土地變更為工業用地，亦多
    次出具同意書，而有不定期使用借貸關係存在，係有權占用
    系爭土地。又上訴人若有需用土地作為倉儲使用，上訴人及
    其配偶亦有其他土地或建物可供方程立公司作為倉儲作業用
    地，且系爭土地為袋地，使用分區為特定農業區，經中日公
    司辦理變更編定計畫後，目前變更編號為丁種建地，依據「
    非都市土地使用管制規則」第30條第6項規定，於中日公司
    依擴展計畫完成使用前，依「興辦工業人使用毗連非都市土
    地擴展計畫申請審查辦法」第16第1項規定，不得供他人使
    用，是系爭土地依法應恢復原有農業區之編定，始可供方程
    立公司使用，上訴人取回系爭土地後，無對外通行之道路，
    亦無法取代中日公司使用系爭土地並作為倉儲使用，上訴人
    依民法第472條第1款為由向被告中日公司終止使用借貸，於
    法未合。其以收回自用系爭土地為由起訴，係以損害被上訴
    人為主要目的，已違反誠信原則及公共利益等語，資為抗辯
    。並答辯聲明：㈠上訴駁回。㈡如受不利判決，願供担保，請
    准免假執行。
三、得心證之理由
  ㈠兩造均不爭執上訴人為系爭土地之登記實際所有權人，中日
    公司就系爭土地上之系爭A1、A2、C地上物有事實上處分權
    ，而長春公司就系爭土地上之系爭B地上物有事實上處分權
    ；及上訴人與中日公司間，就系爭土地有不定期使用借貸關
    係，惟上訴人曾於109 年7 月14日，以民法第472 條第1 款
    因不可預知之情事而需用借用物之事由，發函向被上訴人中
    日公司終止使用借貸，並限被上訴人中日公司於30日內將地
    上物拆除及返還土地，中日公司已於109 年7 月15日收受之
    事實（見本院卷第99、100頁兩造不爭執事項⒏⒑⒔)。惟上訴
    人主張被上訴人均無權占用系爭土地，則均為被上訴人所爭
    執，並以前詞置辯。則本件應審究主要爭點為：⒈長春公司
    抗辯與上訴人間就系爭土地成立不定期使用借貸關係存在，
    是否可採？⒉若上訴人與長春公司有成立不定期使用借貸關
    係存在，上訴人主張有民法第472條第1款因不可預知之情事
    而需用借用物之事由，均已合法終止與中日公司、長春公司
    間就系爭土地之使用借貸關係，是否可採？
　㈡長春公司抗辯與上訴人間就系爭土地有不定期使用借貸關係
    存在，為可採：
　⒈按稱使用借貸者，謂當事人一方以物交付他方，而約定他方
    於無償使用後返還其物之契約；當事人互相表示意思一致者
    、無論其為明示或默示，契約即為成立，民法第464條、第1
    53條第1項規定可稽。而所謂默示意思表示，除表意人之舉
    動或其他情事，足以間接推知其有承諾之效果意思者外，倘
    單純之沈默，依交易上之慣例或特定人間之特別情事，在一
    般社會之通念，可認為有一定之意思表示者，亦非不得謂為
    默示之意思表示（最高法院29年渝上字第762號判決先例意
    旨參照）。
  ⒉查，兩造均不爭執被上訴人之法定代理人陳濤聲與上訴人之
    配偶陳正宗為兄弟關係，陳濤聲之父母即上訴人之公公陳○○
    、婆婆陳○○於生前共同經營中日公司、長春公司，渠等死亡
    後，由陳濤聲、陳正宗分別繼任為中日公司、長春公司之法
    定代理人，嗣長春公司於98年11月24日變更為法定代理人為
    陳濤聲之事實（見本院卷第98頁兩造不爭執事項⒈)，則被上
    訴人抗辯中日公司、長春公司為家族企業，即非無據。又上
    訴人主張其於76年5月12日自其婆婆受贈系爭土地成為系爭
    土地之所有權人，然觀本案卷內兩造提出之上訴人於另案訴
    訟之陳述、書狀，均未見上訴人有何反對長春公司占有使用
    系爭土地之表示；甚至長春公司抗辯於73年開始在系爭土地
    興建廠房，並已編入公司資產，而長期使用系爭土地，且上
    訴人為長春公司股東，復至遲於75年起，即任職於長春公司
    ，並擔任該公司業務課長以及勞工退休準備金監督委員會副
    主任委員等職務之事實，均為上訴人所不爭執，並有長春公
    司資產目錄清冊(見原審卷一第315頁)、股東名簿(見原審卷
    二第307頁)、職員異動表(見本院卷第125頁)在卷可稽。佐
    以上訴人自承有於88年1月15日簽立內容為「茲同意系爭土
    地及其上建築改良物出租予被告中日公司設廠，做工業使用
    」之土地使用同意書，及於92年6月4日簽立內容為「茲同意
    系爭土地提供予中日公司變更編定，設立工廠使用」之變更
    編定同意書予中日公司時，要求中日公出具93年3月25日聲
    明書等情(見原審卷一第166頁)；及觀上開聲明書所載：茲
    因中日公司為了擴展工廠用地，擬將系爭土地（約372.5坪
    ，該土地上目前除了中日公司及長春公司使用外，部分為台
    棉使用，為本公司創辦人與台棉之協議），變更為丁種建築
    用地，今保證該土地變更地目後，不影響土地所有權人現有
    之權益，如要移轉時，須經所有權人之同意等語（見原審卷
    一第187頁）。足徵上訴人早已知悉長春公司占有使用系爭
    土地，且其長年就此一使用之情形不僅未曾有反對之表示，
    反而僅要求中日公司保證系爭土地變更地目後，不影響土地
    所有權人現有之權益，實難認其就此事實未為反對之表示，
    僅屬單純之沈默。是長春公司據此主張家族公司在系爭土地
    上山興建廠房，有不定期使用借貸關係存在，並非無由。
　⒊再據上訴人於另案陳述：系爭土地自其公婆陳○○夫妻79年過
    世前，就一直由2家公司(即被上訴人)使用，中日公司由陳
    濤聲擔任負責人，長春公司原是由我先生擔任負責人(見原
    審卷一第127-129頁)；陳濤聲早於86年欲與上訴人之配偶就
    陳○○夫妻購置之資產做分配時，曾提供資本主土地明細表，
    將中日公司、長春公司共用之土地列出等情明確(見本院卷
    第129頁)，並有資本主土地明細表(見本院卷第133頁)在卷
    可稽。觀諸該資本主土地明細表內，明確記載系爭土地由中
    日、長春共用，參以中日公司、長春公司之創始人既為上訴
    人之公婆，該公司為家族企業，其配偶更曾任長春公司負責
    人，而上訴人除為長春公司股東，復長期於長春公司任職，
    足徵上訴人不僅早已知悉長春公司占有使用系爭土地，不為
    反對之表示，且於其公婆往生後，取回系爭土地所有權狀迄
    至提起本件訴訟前，數十年來均任由長春公司公然占有使用
    系爭土地，足以間接推知其有承諾之效果意思。由上各情，
    堪認上訴人顯有以默示之意思，同意長春公司使用系爭土地
    ，且未有使用期限之表示，則長春公司抗辯與上訴人間就系
    爭土地有不定期使用借貸關係存在，應堪採信。
  ㈢上訴人主張有民法第472條第1款因不可預知之情事而需用借
    用物之事由，均已合法終止與中日公司、長春公司間就系爭
    土地之使用借貸關係，應不可採：
　⒈按借用人應於契約所定期限屆滿時，返還借用物；未定期限
    者，應於依借貸之目的使用完畢時返還之。但經過相當時期
    ，可推定借用人已使用完畢者，貸與人亦得為返還之請求。
    借貸未定期限，亦不能依借貸之目的而定其期限者，貸與人
    得隨時請求返還借用物，民法第470 條定有明文。又所謂「
    依借貸之目的使用完畢時」，係指借用人為達成某目的而向
    出借人借用其物，嗣後其目的已因而達成，無須再繼續使用
    者而言。如借用人之目的有繼續性，借用物一經返還，即妨
    害借用人目的之繼續時，即難謂借貸目的已經完畢。查：
　⑴上訴人與被上訴人就系爭土地所成立之使用借貸契約，均屬
    未定期限，且上訴人於93年同意由中日公司將系爭土地變更
    編定地目以供設定工廠及擴展工廠用地使用時，其配偶仍為
    長春公司之法定代理人，衡情，應係基於家族企業及兩造之
    親屬情誼所為之借貸，其借貸之目的乃在於使中日公司、長
    春公司之家族企業得以在系爭土地變更編定地目為丁種建築
    用地以供設立工廠及擴廠經營使用，而具有繼續性。且系爭
    土地上現有中日公司有事實上處分權之系爭A1、A2、C地上
    物，及長春公司有事實上處分權之系爭B地上物，系爭土地
    之現占有人為被上訴人，已如前述；佐以原審於109年11月1
    2日履勘情形之前開照片及經濟部商工登記公示資料查詢服
    務資料所示（見原審卷二第485頁），可知目前被上訴人尚
    在繼續營業中，此亦為上訴人所不否認之事實，足見被上訴
    人目前仍在系爭土地繼續經營事業，難謂借貸目的已經完畢
    。
　⑵另參以上訴人所提109年9月17日系爭土地登記第一類謄本所
    示，系爭土地之其他登記事項記載略以：依據南投縣政府10
    2年9月11日府建工字第1020184332號函核准毗連土地擴展計
    畫，本筆係原廠土地限依其擴展工業計畫作為工業使用等語
    （見原審卷一第45頁）；又南投縣政府110年2月19日府建發
    字第1100030894號函略以：中日公司依興辦工業人使用毗連
    非都市土地擴展計畫申請審查辦法（下稱審查辦法）申請南
    投縣○○鎮○○段000地號等12筆土地（含系爭土地）擴展計畫
    ，前經南投縣政府102年9月11日依審查辦法第9、14條規定
    辦妥相關事項後，由南投縣政府核發工業用地證明書並函知
    當地地政事務所於興辦工業人使用之毗連非都市土地及原廠
    工地登記簿標示部加註管制事項及函知地政主管機關辦理毗
    連非都市土地變更編定；中日公司自用地完成變更編定之日
    （104年5月21日）後，已依規定先取得106年3月27日南投縣
    政府府建工字第1060059386號函同意展延擴展計畫完成使用
    期限二年至108年5月20日，並由南投縣政府依被告中日公司
    申請及參照經濟部工業局102年9月25日研商興辦工業人申請
    展延非都市土地完成使用期限相關事宜會議之紀錄結論，於
    109年12月31日召開審查會議，針對使用期限已逾縣（市）
    政府通案展延期限之案件，依現勘興辦工業人擴展計畫之建
    廠狀況，確認其確有建廠之意願，並衡酌建築物相關執照之
    申請期限、已建築或已使用強度之情形，及是否耗費行政資
    源等，就個案事實以比例原則權衡，命其限期改善至110年1
    1月30日止；系爭土地依非都市土地使用管制規則第30條第6
    項規定，因由中日公司尚依上開期限及擴展計畫完成使用中
    ，於計畫完成使用前，依興辦工業人使用毗連非都市土地擴
    展計畫申請審查辦法第16第1項規定，不得以一部或全部轉
    售、轉租、設定地上權或其他方式供他人使用等語（見原審
    卷一第431-433頁）。足見在上訴人將系爭土地貸與中日公
    司作為變更編定地目為丁種建築用地後，中日公司已依審查
    辦法申請擴展計畫並經南投縣政府核定在案而通知地政機關
    辦理核准毗連土地擴展計畫，系爭土地係原廠土地限依其擴
    展工業計畫作為使用登記事項，嗣中日公司完成變更編定之
    日（104年5月21日）後，已取得南投縣政府同意展延擴展計
    畫至108年5月20日，且依中日公司已在期限改善及依擴展計
    畫完成使用中，在計畫完成使用前，不得以其他方式供他人
    使用，此乃限制中日公司僅得依擴展計畫使用系爭土地，不
    得以其他方式供他人使用。益證中日公司在擴展計畫完成使
    用前，確有繼續使用系爭土地之意思及繼續使用系爭土地之
    必要。
　⑶基上，上訴人將系爭土地貸與被上訴人，並提供系爭土地予
    中日公司變更編定土地為丁種建築用地以供設廠及擴廠使用
    ，其借貸之目的乃在於使中日公司、長春公司之家族企業得
    以在系爭土地變更編定地目以供設立工廠及擴廠使用，並依
    擴展計畫使用系爭土地，並得使家族企業繼續經營，應具有
    繼續性，中日公司、長春公司仍有繼續使用系爭土地之意思
    及繼續使用系爭土地之必要，應堪認定。
　⒉復按貸與人因不可預知之情事自己需用借用物者，得終止契
    約，為民法第472條第1款所明定。本條之適用，不問使用借
    貸是否定有期限，均包括在內。而所謂「不可預知之情事」
    ，指在訂立使用借貸契約以後所發生之情事，而非訂立契約
    時所能預見者而言（最高法院111年度台上字第218號判決意
    旨參照）。
　⑴上訴人主張其因不可預知之情事，其所經營之方程立公司為
    拓展業務而有收回系爭土地作為倉儲作業使用之必要等等，
    惟為被上訴人所爭執，並以前詞置辯。經查，上訴人主張其
    所經營之方程立公司為拓展業務，經該公司109年度董事會
    決議通過由上訴人提供系爭土地作為公司作業及倉儲之用，
    為被上訴人所不爭執(見本院卷第99 頁兩造不爭執事項⒎)，
    堪信為真實。而該事件固屬本件借貸以後所發生之情事，但
    上開借貸之目的乃在於使中日公司、長春公司之家族企業得
    以在系爭土地變更編定地目為丁種建築用地後，以供設立工
    廠及擴廠使用，並依擴展計畫繼續使用系爭土地，使家族企
    業得以繼續經營，應具有繼續性，此情應為上訴人於簽立變
    更編定同意書時成立上開使用借貸關係時所能預見。
　⑵又上訴人所經營之方程立公司雖為拓展業務並經該公司109年
    度董事會決議通過由上訴人提供系爭土地作為公司作業及倉
    儲之用，惟中日公司、長春公司基於上開借貸關係繼續使用
    系爭土地並依擴展計畫經營中，系爭土地現況復仍符合上訴
    人當時借貸之目的及所得預料之情形，即難謂與民法第472 
    條第1 款「貸與人因不可預知之情事」要件相符。是上訴人
    主張其因不可預料其所經營之方程立公司有使用系爭土地作
    為倉儲之用，而主張本件該當於民法第472 條第1 款「貸與
    人因不可預知之情事」一節，尚非可採，則上訴人對被上訴
    人所為終止使用借貸之意思表示，即難認合法，故中日公司
    、長春公司仍得基於上開借貸關係而繼續占有使用系爭土地
    。
  ㈣上訴人主張依民法第767條第1項及第179條規定所為本件請求
    ，均無理由：
　⒈按當事人主張有利於己之事實者，就其事實有舉證之責任。
    民事訴訟法第277 條本文定有明文。又所有人對於無權占有
    或侵奪其所有物者，得請求返還之。對於妨害其所有權者，
    得請求除去之。民法第767條第1 項前段、中段固有明文。
    惟民法第767條第1 項前段所規定之所有物返還請求權，須
    以占有所有物之人係無占有之合法權源者，始足當之；倘占
    有之人有占有之正當權源，即不得對之行使所有物返還請求
    權。被上訴人均係基於與上訴人間之不定期使用借貸關係占
    有使用系爭土地已如前述，則被上訴人既非無權占用系爭土
    地，上訴人民法第767條第1 項請求被上訴人拆除系爭地上
    物，並返還土地予上訴人，即無理由。
　⒉又民法第179條不當得利請求權之規定，係以無法律上原因受
    利益為前提，惟中日公司、長春公司基於使用借貸之法律關
    係而得對上訴人主張有權占有使用系爭土地，且得使用系爭
    土地迄至使用目的完成前，即非無權占有系爭土地等節，業
    經本院認定如上，則上訴人請求被上訴人給付使用系爭土地
    之不當得利及遲延利息，即與民法第179 條規定不符，亦無
    理由。
  ㈤綜上所述，上訴人與中日公司、長春公司之使用借貸關係之
    前述目的乃為上訴人於簽立變更編定同意書時所能預見，系
    爭土地現況仍符合上訴人當時借貸之目的及上訴人所得預料
    之情形，則上訴人依民法第472條第1款規定為由向被上訴人
    所為終止使用借貸之意思表示，即難認合法，中日公司、長
    春公司基於上開借貸關係仍然有權占有使用系爭土地，即非
    無權占有使用系爭土地。從而，上訴人主張依民法第767條
    第1項、第179條規定訴請如其聲明，均無理由，應予駁回。
    又上訴人之訴既經駁回，其假執行之聲請，即失所附麗，應
    併予駁回。從而原審為上訴人敗訴之判決，並無不合。上訴
    論旨指摘原判決不當，求予廢棄改判，為無理由，應駁回上
    訴。
  ㈥本件判決之基礎事實已臻明確，兩造其餘之攻擊防禦及證據
    ，核與本案之判斷不生影響，爰毋庸一一審酌論列，併此敘
    明。
四、據上論結，本件上訴無理由，依民事訴訟法第449條第1項、
    第78條，判決如主文。　　
中　　華　　民　　國　　111 　年　　5 　　月　　25　　日
        　　    民事第六庭    審判長法　官  楊熾光
　　　　　　　　　　　　　　        法　官  戴博誠
　　　　　　　　　　　　　　　      法　官  莊宇馨
正本係照原本作成。          
如不服本判決，應於收受送達後20日內向本院提出上訴書狀，其
未表明上訴理由者，應於提出上訴後20日內向本院補提理由書狀
（均須按他造當事人之人數附繕本）。因疫情而遲誤不變期間，
得向法院聲請回復原狀。
上訴時應提出委任律師或具有律師資格之人之委任狀；委任有律
師資格者，另應附具律師資格證書及釋明委任人與受任人有民事
訴訟法第466條之1第1項但書或第2項所定關係之釋明文書影本。
如委任律師提起上訴者，應一併繳納上訴裁判費。           
                                    書記官  黃粟儀
　　　　　　　　　　　　　　　　　　
中　　華　　民　　國　　111 　年　　5 　　月　　26　　日